臺北高等行政法院判決
　　　　　　　　　　　　　93年度訴字第00267號
　　　　　　　　　　　　　94.
原　　　告　甲○○
訴訟代理人　林詮勝律師
被　　　告　臺北市政府衛生局
代　表　人　宋晏仁（局長）住同上
訴訟代理人　丙○○
　　　　　　乙○○
上列當事人間因醫師法事件，原告不服台北市政府中華民國92年
12月11日府訴字第09227653900號訴願決定，提起行政訴訟，本
院判決如下：
　　主  文
原告之訴駁回。
訴訟費用由原告負擔。
　　事  實
一、事實概要：
    原告係台北市大安區○○○路558號「信義尊生堂中醫診所
    」負責醫師，明知呂良岳係台北市市立中興醫院病歷室主任
    ，並未取得合法醫師資格，竟自民國（下同）88年7月起容
    留呂良岳在其診所內替病人看診，執行醫療業務。案經台北
    市政府警察局大安分局接獲檢舉，報請臺灣臺北地方法院檢
    察署檢察官核發搜索票，並會同台北市大安區衛生所稽查員
    ，於89年1月19日前往上開診所搜索查獲屬實，被告乃分別
    以原告容留未具醫師資格人員擅自執行醫療業務，違反醫療
    法第81條規定，以89年3月2日北市衛3字第892 0932200號處
    分書，撤銷原告之開業執照，又以原告有業務上不正當行為
    ，依醫師法第25條規定，以89年3月13日北市衛3字第
    8921081300號處分書撤銷原告之執業執照。原告不服，分別
    提起訴願，經台北市政府合併以89年10月13日府訴字第
    8909507301號訴願決定將其訴願駁回；原告不服，提起行政
    訴訟，經本院以89年度訴字第2402號判決撤銷訴願決定及原
    處分，著由被告依本院之見解，另為適法之處分；被告依前
    開撤銷意旨，以原告違反行為時醫師法第25條規定，以92年
    2月25日北市衛3字第09230722800號行政處分書，處以原告
    停業1年「其（期）間自92年6月1日起至93年5月31日止」。
    原告不服，提起訴願，遭決定駁回，遂提起行政訴訟。
二、兩造聲明：
    (一)原告聲明：
      訴願決定及原處分均撤銷。
    (二)被告聲明：
      如主文所示。
三、兩造之爭點：
    原告是否容留未具醫師資格之呂良岳執行醫療業務？又被告
    處以停業1年之處分，是否適法？
　　(一)原告主張：
      1.前開訴願決定略以：「．．．按行政院衛生署81年6月
        24日衛署醫字第8129995號函釋，有關醫院容留未具醫
        師資格人員擅自執行醫療業務，對其負責醫師之行政處
        分，業經80年醫政業務研討會決議，一律處1年停業處
        分，則原處分機關依台北高等行政法院89年度訴字第
        2402號判決撤銷意旨，及上開函釋意旨以訴願人違反行
        為時醫師法第25條規定，處以訴願人停業一年之處分，
        並無不合．．．」云云為依據。
      2.刑事判決89度易字第1298號及91年度上易字第202號，
        認定被告容留未具醫師資格人員呂良岳執行醫療業務，
        與事實不符：
        (1)原告所涉刑事案件，乃起因於檢舉人束善利，以一不
          知名女子所拍攝之錄影帶，作為舉發原告雇用呂良岳
          之證據。該檢舉人束善利於台灣台北地方法院審理時
          供述：「．．．因為偶而一次，我到信義尊生堂看病
          ．．．」、「．．．我是和小姐說要掛呂醫師」云云
          。然查，扣案之病歷表中，並無「束善利」之任何就
          診病歷；而行政院衛生署中央健保局，亦無尊生堂診
          所申請「束善利」醫療補助之資料，則束善利既非尊
          生堂之病患，所為之供述，與前開事證已明顯不符，
          自屬虛偽。
        (2)又錄影帶中之女子，依束善利於台灣台北地方法院審
          理時供稱：「那女孩子是故意給呂看病的。」。既然
          錄影帶中之該名女子「故意」向呂良岳尋求醫療協助
          ，而與之閒聊；並依錄影帶之內容，指稱呂良岳曾經
          交付「處方單」之紙條，卻未見檢舉人於偵、審時提
          出，足見所指，究為執行醫療業務處方箋，抑為熱心
          提供其他協助之字條，即有疑義。
        (3)尊生堂診遭查扣之帳冊，內有所謂「拆帳表」、「支
          付百分之20予呂良岳之記載」云云，其實已經法院查
          明，係屬介紹買藥之金額，並為佣金計算之依據，絕
          非支付呂良岳看診之薪資。
        (4)訴訟程序中，除前舉之疑點外，就其他諸多指控，亦
          均經原告一一舉證澄清，有原告於台灣高等法院91年
          度上易字第202號呈庭之辯護意旨狀，可供卓參。原
          告確為無辜遭受牽連之受害人。
      3.被告以原告經法院判決以違反醫師法第28條第1項前段
        之罪刑確定，即依行為時醫師法第25條之規定，同時援
        引行政院衛生署81年6月24日衛署醫字第8129995號函釋
        ，而為1年之停業處分，於法亦有不當：
        (1)醫師法第25條固有「醫師於業務上如有違法或不正當
          行為，得處1個月以上1年以下停業處分或撤銷其執業
          執照」之規定。惟停業處分所以有「1個月」至「1年
          」之期間差距，乃立法者考量個別案件，因違法或不
          當行為所造成之危害或損害情節有輕重之分，而賦予
          行政機關裁量之權限，然「裁量」並非完全放任，行
          政機關於行使裁量權時，仍須遵守法律優越原則，所
          為之個別判斷，亦應避免違背誠信原則、平等原則、
          比例原則等行政法之一般原則。凡此均屬裁量時應遵
          守之義務，倘若裁量有悖於上述義務者，即屬裁量濫
          用，上級機關對下級機關行使裁量權之當否；於行政
          體系之救濟途徑時，自屬有權加以審查。
        (2)本件未具醫師資格之呂良岳，與原告係一起學習中醫
          ，及參加中醫檢定考試之好友，呂良岳因服務公務機
          關，無法專心考試，乃於公餘之暇，介紹或陪同親朋
          至尊生堂診所求診、買藥；於在場時間，偶與診所內
          之病患，交換醫學知識，或因其具有一定之醫學涵養
          ，並在市立中興醫院病歷室工作，基於服務之熱忱所
          致，惟被告從未許其從事醫療行為，縱認呂良岳確有
          替診所內之病患看診，亦非被告所許可。被告機關未
          能審酌前開情節，遽對無辜受波及之被告，課予最重
          之一年停業處分，顯非合理。
        (3)右開函釋雖為避免地方衛生主管機關尺度不一為由，
          諭示一律停業一年之處分，但此規定未能斟酌違法行
          為之侵害程度，及法律目的是否業已達成，有違前開
          行政法之一般原則，甚明。又最高行政法院判決，亦
          對此函釋曾加質疑，因此被告機關不應逕行援引函釋
          ，而放棄個案審酌、裁量之義務。
        (4)另有台北市政府85年9月11日府訴字第85064338號訴
          願決定之相同案例，亦因容留未具醫師資格者擅自執
          行醫療業務，為法院判處有期徒刑1年2月，緩刑2年
          確定，被告亦將之處分停業1年。嗣經台北市政府斟
          酌違法行為之侵害程度，及法律目的是否達成等情，
          認為並無核處最重1年停業處分之必要，且就法律之
          闡釋與適用，為符合法規目的，及行政法之一般原則
          ，而將原處分撤銷，改處停業六個月，相同之案例，
          而對原告作不同之處分，顯非公平。
      4.由前開訴願決定及最高行政法院之裁判意旨可知，縱然
        認定原告確有容留呂良岳，於原告之診所內執行醫療業
        務，而有違反醫師法第28條之規定，惟衡之本案件之不
        當行為，所涉情節並非嚴重，被告逕依行政院衛生署函
        釋，為停業1年處分，毫未審酌個案情形，不免有「裁
        量怠惰」、「裁量濫用」等情。
      5.被告於處分時，未能適用「從新從輕原則」，該行政處
        分於法即屬有違：
        (1)依學者洪遜欣在其所著「行政秩序罰論」、陳新民所
          著「行政法學總論」、及李惠宗於其「行政法要義」
          中，均認為行政罰有「從新從輕原則」之適用，此為
          學者之通說，認為行政罰法縱然未經立法通過，依法
          理，亦有該原則之適用。
        (2)行政罰法之制定，已於94年1月14日，經過立法院三
          讀通過，因此無論學界、法理及實定法體系，均已確
          立「從新從輕原則」之適用，為行政罰之通則，殆無
          疑義。
        (3)按行政罰法第5條規定：「行為後法律或自治條例有
          變更者，適用行政機關最初裁處時之法律或自治條例
          。但裁處前之法律或自治條例有利於受處罰者，適用
          最有利於受處罰者之規定」，是為「從新從輕」原則
          之具體明文。查，被告以原告違反修正前醫師法第25
          條規定，即「醫師於業務上如有違法或不正當行為，
          得處1個月以上，一年以下停業處分」，而於92年2月
          25日，以北市衛3字第09230722800號行政處分書，裁
          處原告停業1年，但醫師法已於91年1月16日修正公佈
          ，將原25條規定，移至第28條之4，並將「得處1個月
          以上1年以下停業處分，或撤銷其執業執照」之規定
          ，修改為「處新台幣10萬元以上50萬元以下罰鍰，得
          併處限制執業範圍、停業處分1個月以上1年以下或廢
          止其執業執照；情節重大者，並得廢止其醫師證書」
          。是依「從新」原則，縱認原告有違反醫師法之情節
          ，仍應以「裁處時」之醫師法為處分依據，且二者相
          較，亦以從新的後者為輕。從而被告，逕以行為時醫
          師法規定，科以原告停業1年之最重處分，揆之前開
          法理及法律規定，均有違誤，甚為灼明。
        (4)依修正後醫師法第28條「得併處」三字之規定以觀，
          新法係以罰鍰為主罰，而得併處限制執業範圍、停業
          處分，或廢止其執業執照等行政罰，係附隨於罰鍰之
          效果，應屬從罰，亦異於舊法第25條之規定。
        (5)又「裁處罰鍰，應審酌違反行政法上義務行為應受責
          難程度、所生影響及因違反行政法上義務所得之利益
          ，並得考量受處罰者之資力」，於行政罰法草案第18
          條亦有明文。本件原告雖因容留未具醫師資格人員事
          件，遭台灣高等法院，判處違反醫師法之罪刑確定，
          但事實欄記載原告自「88年7月起」、「雇用」呂良
          岳替病人看診執行診療、診斷等醫療行為云云。惟查
          確定判決之全部理由，未有任何「自88年7月起雇用
          呂良岳」之任何證據，亦無呂良岳診療之「病人」、
          「病歷」或「處方（或藥單）」等佐證，益證原告係
          遭受有心人設陷入罪，且原告亦經法院查明並無詐欺
          健保費用之行為，此為被告所明知，並有中央健康保
          險局健保北醫字第0920038839號函，撤銷拒絕撥付之
          原處分可證。從而被告，如認原告仍有違反修正後醫
          師法之行為，自應斟酌前開事證，及原告應受之責難
          程度尚輕、所生影響甚微，亦無因違反行政法上義務
          獲得任何利益，論處原告罰鍰之主罰，應已達到法律
          目的，實無論處最高期限之停業處分，或併處之必要
          ，況依「從罰附隨於主罰，不得單獨科處」之原則，
          被告更無單處從罰之停業處分的法律依據。
      6.按「行政機關依裁量權所為之行政處分，以其作為或不
        作為逾越權限或濫用權力者為限，行政法院得予撤銷」
        。行政訴訟法第201條定有明文。本件被告未依從新從
        輕原則，仍以行為時醫師法之規定，核處原告停業1年
        之處分，於法有違；且該處分亦為被告裁量逾越之瑕疵
        處分；原告從事中醫師工作多年，對於醫療工作自始充
        滿熱忱及執著。被告處最重之停業1年處分，非但使被
        告失業，更使受雇於尊生堂診所之工作人員，生計發生
        困難，而平日受惠原告醫術之眾多病患，亦將遭受就診
        權益之損害，對此嚴厲之處分，被告自難折服。
　　(二)被告主張：
      1.相關法律依據及解釋
        (1)醫療法第15條第1項規定：「醫療機構應置負責醫師
          一人，對其機構醫療業務，負督導責任。」第24條規
          定：「私立醫療機構由醫師設立者，該醫師並為其機
          構之負責醫師。」第41條規定：「醫療機構之負責醫
          師，應督導所屬醫事人員，依各該醫事專門職業法規
          規定，執行業務。」第81條規定：「醫療機構有左列
          各款情形之一者，得撤銷其開業執照：一、容留未具
          醫師資格人員擅自執行醫療業務者。‧‧‧依前項第
          1款或第2款之規定受撤銷開業執照者，其負責醫師並
          依醫師法於業務上不正當行為論處。」
        (2)行為時醫師法第25條規定：「醫師於業務上如有違法
          或不正當行為，得處1個月以上1年以下停業處分或撤
          銷其執業執照。」
        (3)行政院衛生署81年6月24日衛署醫字第8129995號函釋
          ：「‧‧‧說明‧‧‧二、‧‧‧經80年醫政業務研
          討會決議：醫院容留未具醫師資格人員擅自執行醫療
          業務，其對負責醫師之行政處分，一律處1年停業處
          分‧‧‧」
        (4)行政院衛生署81年8月14日衛署醫字第8153763號函釋
          ：「‧‧‧說明‧‧‧二、‧‧‧醫療機構『容留』
          未具醫師資格人員擅自執行醫療業務者，得撤銷其開
          業執照，其負責醫師並依醫師法於業務上不正當行為
          論處。‧‧‧若經判決確定，其負責醫師不問是否涉
          有犯意聯絡，均應適用該項規定核處。」
        (5)臺北市政府依據行政程序法第15條及臺北市政府組織
          自治條例第2條第2項規定，以90年8月23日府秘2字第
          9010798100號函公告：醫師法中有關本府權限事項，
          委任本府衛生局以該局名義執行之，並自90年9月1日
          起生效。
      2.本件原告訴訟之理由略謂：
        (1)本件檢舉人束善利非原告診所之病患，所為之供述，
          與事實不符，顯屬虛偽。
        (2)原告診所遭查扣之帳冊，其中所謂「拆帳表」、「支
          付百分之20予呂良岳之記載」，其實係介紹買藥之金
          額，並作為計算佣金之依據，絕非支付呂良岳之薪資
          。
        (3)被告所為長達1年之停業處分，並未斟酌違規情節之
          輕重，顯然違反平等原則及比例原則，濫用裁量權。
        (4)原告與呂良岳一同習醫及參加考試，呂良岳常到原告
          診所，原告絕無容留未具合法醫師資格之呂良岳為不
          特定對象為任何醫療行為，擅自執行醫療業務。
        (5)本件不當行為並非嚴重，請予重行審酌，撤銷原處分
          及訴願決定。
        (6)被告於92年2月25日所為1年之停業處分時，醫師法已
          於91年1月16日修正公佈，其餘第28條之4規定：「醫
          師有下列情事之一者，處新台幣10萬元以上50萬元以
          下罰鍰，得併處限制職業範圍、停業處分1個月以上1
          年以下或廢止其執業執照；情節重大者，並得廢止其
          醫師證書‧‧‧」行為時醫師法及修正後醫師法二者
          相較，自以後者為輕，依從新從輕原則，被告即應適
          用修正後之醫師法。
        (7)按「行為後法律或自治條例有變更者，適用行政機關
          最初裁處時之法律或自治條例。但裁處前之法律或自
          治條例有利於受處罰者，適用最有利於受處罰者之規
          定。」此為目前正於立法院審議之行政罰法第5條第1
          項之草案。學者洪遜欣、陳新民及李惠宗均有「從新
          從輕原則」適用於行政罰法領域之一致看法。被告於
          處分時，未能適用「從新從輕原則」，該行政處分於
          法即屬有違。
        (8)修正後醫師法第28條「得併處」三字之規定以觀，係
          以罰鍰為主罰，而得併處限制職業範圍、停業處分等
          行政罰，應屬從罰，亦異於行為時醫師法第25條之規
          定。
      3.卷查原告容留未取得合法醫師資格之呂良岳，自88年7
        月起於其負責之「信義尊生堂中醫診所」為不特定之病
        人看診，擅自執行醫療業務之事實，業據檢舉指述明確
        ，且經臺北市政府警察局大安分局會同被告大安區衛生
        所持臺灣臺北地方法院檢察署檢察官核發搜索票執行搜
        索，當場查獲拆帳分配表、未註記醫師姓名並簽章之病
        歷及呂良岳置於診所間之私人物品等相關證物可證，復
        有經檢察官勘驗屬實之呂良岳為病人問診及開藥方之錄
        影帶可憑，前經臺北市政府以89年10月13日府訴字第
        8909507301號訴願決定書認定在案。原告循序提起行政
        訴訟，經臺北高等行政法院89年度訴字第2402號判決：
        「訴願決定及原處分均撤銷。」，並於理由載明：「‧
        ‧‧三、然查，被告於89年9月21日所引據之行政院衛
        生署81年6月24日衛署醫字第8129995號函釋：『‧‧‧
        又為避免地方衛生主管機關處罰尺度不一，造成不公，
        經80年醫政業務研討會決議：醫院容留未具醫師資格人
        員擅自執行醫療業務，對其負責醫師之行政處分一律處
        一年停業處分，‧‧‧』‧‧‧類此案件皆只處以停業
        一年之處分，未曾撤銷過開、執業執照。則被告何以未
        依中央主管機關之前開函釋，逕依醫療法第81條規定及
        行為時醫師法第25條規定處以最重之『撤銷原告之開、
        執業執照』，於處分書內復未詳加說明處以最重處罰之
        理由，顯然違反平等原則及比例原則，非無濫用裁量權
        之虞。‧‧‧自應由本院併予撤銷，著由被告依本院之
        見解，另為適法之處分。」
      4.至原告主張被告所為長達1年之停業處分，並未斟酌違
        規情節之輕重，顯然違反平等原則及比例原則，濫用裁
        量權乙節，按前揭行為時醫師法第25條規定，醫師於業
        務上如有違法或不正當行為，得處1個月以上1年以下停
        業處分。又按行政院衛生署81年6月24日衛署醫字第
        8129995號函釋，有關醫院容留未具醫師資格人員擅自
        執行醫療業務，對其負責醫師之行政處分，業經80年醫
        政業務研討會決議，一律處一年停業處分，則被告依臺
        北高等行政法院89年度訴字第2402號判決撤銷意旨及上
        開函釋意旨，以原告違反行為時醫師法第25條規定，處
        以原告停業一年之處分，並無不合，應予維持。
      5.綜上論結，被告依法行政所為處分，揆諸前揭法令規定
        ，應無不合，原處分及訴願決定應予維持，請駁回原告
        之訴，以維法制。
　　理  由
一、按醫療法第15條第1項規定：「醫療機構應置負責醫師一人
    ，對其機構醫療業務，負督導責任。」第24條規定：「私立
    醫療機構由醫師設立者，該醫師並為其機構之負責醫師。」
    第41條規定：「醫療機構之負責醫師，應督導所屬醫事人員
    ，依各該醫事專門職業法規規定，執行業務。」第81條規定
    ：「醫療機構有左列各款情形之一者，得撤銷其開業執照：
    一、容留未具醫師資格人員擅自執行醫療業務者。‧‧‧依
    前項第1款或第2款之規定受撤銷開業執照者，其負責醫師並
    依醫師法於業務上不正當行為論處。」又依行為時醫師法第
    25條規定：「醫師於業務上如有違法或不正當行為，得處1
    個月以上1年以下停業處分或撤銷其執業執照。」
二、查本件原告容留未取得合法醫師資格之呂良岳，自88年7月
    起於其負責之「信義尊生堂中醫診所」為不特定之病人看診
    ，擅自執行醫療業務之事實，業據檢舉人束善利指述明確，
    且經台北市政府警察局大安分局會同被告所屬大安區衛生所
    持臺灣臺北地方法院檢察署檢察官核發搜索票執行搜索，當
    場查獲拆帳分配表、未註記醫師姓名並簽章之病歷及呂良岳
    置於診所間之私人物品等相關證物可證，復有經檢察官勘驗
    屬實之呂良岳為病人問診及開藥方之錄影帶可憑；原告所涉
    刑事部分，亦經臺灣臺北地方法院89年度易字第1298號刑事
    判決：「呂良岳、甲○○共同未取得合法醫師資格，擅自執
    行醫療業務，均處有期徒刑壹年貳月。」復經臺灣高等法院
    91年度上易字第202號刑事判決，駁回原告等之上訴確定在
    案；原告違規事證明確，所訴無辜受累云云，並非可採。
三、次查，原告行為後，醫師法固已於91年1月16日修正公佈，
    將原25條規定，移至第28條之4，並將「得處1個月以上1年
    以下停業處分，或撤銷其執業執照」之規定，修改為「處新
    台幣10萬元以上50萬元以下罰鍰，得併處限制執業範圍、停
    業處分1個月以上1年以下或廢止其執業執照；情節重大者，
    並得廢止其醫師證書」，惟比較二者，舊法之行政罰為「得
    處1個月以上1年以下停業處分，或撤銷其執業執照」，而新
    法除可為前揭行政罰外，尚得併處新台幣10萬元以上50萬元
    以下罰鍰」，情節重大者，更可廢止其醫師證書，顯見行為
    時之舊法對原告較為有利；原告訴稱新法對原告較為有利，
    似有誤解；從而，被告適用行為時之醫師法第25條規定對原
    告處罰，並無違誤。又查，行為時之醫師法第25條規定之行
    政罰為「得處1個月以上1年以下停業處分，或撤銷其執業執
    照」，則被告處以原告停業1年，而未撤銷其營業執照，實
    已審酌原告之違規情節，作適當之處分，自難謂有原告所指
    摘「裁量怠惰」、「裁量濫用」及違反比例原則、平等原則
    之情事。
四、綜上所述，本件原告容留未具醫師資格之呂良岳執行醫療業
    務，事證明確，被告依行為時醫師法第25條規定，處以原告
    停業1年之處分，並無違誤，訴願決定予以維持，亦無不合
    。原告仍執前詞，訴請撤銷，為無理由，應予駁回。
據上論結，本件原告之訴為無理由，依行政訴訟法第98條第3項
前段，判決如主文。
中　　華　　民　　國　　94　　年　 　3　　月　 23  　 日
                    第四庭審判長法　官  徐  瑞  晃
           　　　  　　　　　　 法　官  蕭  惠  芳
           　　　　  　　　　　 法　官  李  得  灶
上為正本係照原本作成。
如不服本判決，應於送達後20日內向本院提出上訴狀並表明上訴
理由，如於本判決宣示後送達前提起上訴者，應於判決送達後20
日內補提上訴理由書（須按他造人數附繕本）。
中　　華　　民　　國　　94　　年　 　3　　月　 30  　 日
            　　　　  　　　　　書記官  陳  清  容
